【裁判字號】    99,消債更,64
【裁判日期】    990325
【裁判案由】    更生事件
【裁判全文】
臺灣板橋地方法院民事裁定            99年度消債更字第64號
聲  請  人  甲○○○
代  理  人  洪雅萍律師
上列當事人因消費者債務清理事件聲請更生及保全處分，本院裁
定如下：
    主  文
更生及保全處分之聲請均駁回。
聲請費用由聲請人負擔。
    理  由
一、本件聲請意旨略以：聲請人因有不能清償債務之情事，目前
    債務總金額為新臺幣（下同）2,900,747 元（包括無擔保債
    務1,256,633 元、保證債務844,114 元、民間債務80萬元）
    ，於消費者債務清理條例（下稱消債條例）施行後，前已提
    出債權人清冊，以書面向最大債權金融機構即台新商業銀行
    股份有限公司（下稱台新銀行）請求共同協商債務清償方案
    。惟因聲請人尚有積欠明台產物保險股份有限公司及美商花
    旗銀行股份有限公司之保證債務未納入上開協商範圍，現遭
    法院強制扣薪每月5,000 元，此外，另有民間債務亦未列入
    上開協商機制。而聲請人之平均月薪資約45,936元（包括固
    定薪資36,094元、加班費、年度考績獎金及年終獎金），扣
    除每月依協商條件應清償之金額5,251 元、法院強制扣薪之
    金額5,000 元後，實已不足支應每月家庭生活必要費用約4
    萬餘元，且因長女葉盈君目前準備考研究所，考量自民國10
    0 年8 月1 日起每月另須清償其助學貸款3,000 元，故聲請
    人無法負擔台新銀行每月還款5,251 元之方案致協商不成立
    。又聲請人無擔保或無優先權之債務總額未逾1,200 萬元，
    且未經法院裁定開始清算程序或宣告破產，爰向本院聲請更
    生等語。
二、按債務人對於金融機構因消費借貸、自用住宅借款、信用卡
    或現金卡契約而負債務，在聲請更生或清算前，應提出債權
    人清冊，以書面向最大債權金融機構請求協商債務清償方案
    並表明共同協商之意旨，消債條例第151 條第1 項定有明文
    。而消債條例所定之前置協商程序，其立法目的係因債務人
    對於金融機構因消費借貸、自用住宅借款、信用卡或現金卡
    契約而負債務，其法律關係較單純明確，金融機構並已訂有
    債務協商機制，使債務人與多數債權人間能利用法院程序外
    解決之協商機制而自主解決其債務，如能協商成立，債務人
    或不須依本條例聲請更生或清算，可疏減法院負擔，有效分
    配司法資源，遂採行協商前置主義。申言之，債務人須盡己
    之力與最大債權金融機構謀求自主性的協議清償債務方案，
    若債務人於衡酌己身清償資力，提出符合正當性及合理性之
    清償計畫，卻不被最大債權金融機構所接受時，債務人自得
    求助於法院，選擇向法院聲請更生或清算。反之，若債務人
    僅徒具形式提出協商聲請，而不以積極態度謀求解決清償債
    務方案；或事後又撤回協商之聲請；或債務人所提出之債務
    清償方案與其清償資力不具相當性與合理性時，亦即在衡量
    債務人之負債原因、經濟收入情況、通常生活必要性之支出
    等客觀情狀後，債務人提出之清償計畫，並不符合比例原則
    之要求時，自不能認債務人已充分踐行法律所要求之協商程
    序；否則，若不問債務人之清償資力如何，概命最大債權金
    融機構必須接受清償條件，即難謂否符合法律所定前置協商
    之精神。次按，債務人不能清償債務或有不能清償之虞者，
    得依本條例所定更生或清算程序，清理其債務，消債條例第
    3 條定有明文。所謂「不能清償債務或有不能清償之虞者」
    ，係指債務人欠缺清償能力，對於已屆清償期，且已受請求
    之債務之全部或主要部分，客觀上可預見其為一般且繼續的
    不能清償之財產狀態之謂。而清償能力係由財產、信用、勞
    力三者構成，雖無足夠財產，如有良好之信用、優良之技術
    或持續不斷之勞力，即屬有清償債務之可能。又聲請更生或
    清算不合程式或不備其他要件者，法院應以裁定駁回之，但
    其情形可以補正者，法院應定期間先命補正，復為同條例第
    8 條所明定。
三、查本件聲請人主張其於消債條例施行後，前已提出債權人清
    冊，依消債條例第151 條第1 項規定，以書面向最大債權金
    融機構台新銀行申請共同協商債務清償方案，惟協商不成立
    一節，業據其提出財團法人金融聯合徵信中心債權人清冊、
    台新銀行98年1 月25日前置協商不成立通知書影本為證，是
    聲請人經前置協商不成立而向本院聲請更生，尚須審究其是
    否符合「不能清償或有不能清償之虞」之要件，方為適法。
    經查：
(一)、聲請人自承現任職於財團法人台北市私立愛愛院，平均每月
    薪資約45,936元，業據其提出96、97年度綜合所得稅各類所
    得資料清單，以及98年9 月至同年12月薪資明細表影本為憑
    ，是聲請人陳稱其每月薪資約45,936元，應可採信。而扣除
    聲請人現每月遭法院強制執行之薪資5,000 元，則聲請人每
    月可支配之所得為40,936元。
(二)、聲請人固主張其每月必要支出約為45,988元(應係46, 348元
    )，其於財產收入狀況說明書欄內記載其必要支出之情形，
    包括房屋租金12,000元、勞保費545元、聲請人與長女葉盈
    君及長子葉柏均之健保費各為495元、配偶葉瑞浩之健保費
    371元、水費330元、電費1,330元、瓦斯費420元、電話費及
    網路費2,700元、聲請人與配偶及長子葉柏均之膳食費6,300
    元（平均每人21,00元）、交通費（即汽機車加油費）1,140
    元、稅捐費用（即汽車燃料使用費）517元、急難救助金（
    如門診醫療費）1, 000元、長女葉盈君之教育費（即房租費
    2,000元及生活雜支費5,000元）7,000元、長子葉柏均之教
    育費（即安親班費用6,000元、學雜費210元）6,210元（以
    上合計為41,348元），以及清償債務（即法院強制扣薪）
    5,000元。惟按消債條例所定債務清理程序之立法精神，並
    非維持債務人過去慣常之寬裕生活，而係重新檢視其消費行
    為樽節支出，是聲請人既已負債大於資產，生活消費程度自
    應受有限制，每月生活開支，自不能與一般人等量齊觀，除
    有絕對必要性支出之外，自當縮衣節食、刻苦生活，優先誠
    實履行清償債務之責。則其基本生活費用按行政院主計處公
    佈之98年度臺灣縣最低生活費用以每人每月為10,792元，該
    最低生活費用已包括食、衣、住、行等費用在內，以此計算
    聲請人個人每月必要生活費用尚屬合理，是聲請人個人每月
    超逾10,792元範圍之生活支出，尚難認屬維持基本生活之必
    要支出。
(三)、聲請人復主張其配偶葉瑞浩為身心障礙之人，目前失業，故
    聲請人每月須負擔其配偶及長女葉盈君、長子葉柏均之生活
    費用云云，惟查，依聲請人所提出之身心障礙手冊所示，其
    配偶葉瑞浩之殘障程度為輕度肢障，足見其並非無工作能力
    ，且聲請人自陳其配偶於97年3 月3 日起至98年12月31日止
    ，每月領有政府補助3,000 元，亦有中低收入身心障礙生活
    補助證明書在卷足參，復未據聲請人證明其配偶無謀生能力
    或已失業，則按民法第117條第1項規定，聲請人並無扶養其
    配偶之義務。退步言，縱認聲請人主張其配偶失業一事為真
    實，然此僅是一時短期之情況，客觀上其並非永久無法就業
    謀生，是聲請人主張須負擔其配偶之健保費、膳食費、交通
    費用、汽車燃料使用費部分，即非可取。此外，聲請人之長
    女葉盈君既已成年，有戶籍謄本在卷可稽，其對於自身之生
    活費用，自應負起責任，即使尚在學，衡諸現今社會情況，
    學生工讀者比比皆是，並非不得工讀以減輕聲請人之負擔，
    是聲請人主張須負擔其長女之健保費及教育費部分，均核非
    屬必要費用，應予剔除。至聲請人主張其每月須負擔長子葉
    柏均之生活費用部分，其中小學課後之安親班，並非正規教
    育所必需，聲請人此部分之支出，亦難認係必要費用，則聲
    請人應負擔其長子之生活費用以2,805元（計算式為：健保
    費495元＋膳食費2,100元＋學雜費210元＝2,805元）始為適
    當。又聲請人之次女葉亭君既與聲請人共同居住，且其於97
    年有薪資收入178,173元，平均每月薪資為14,848元，則其
    自應分攤家庭生活費用，如房租費用、水電費等，而無由聲
    請人單獨負擔全部開支之理，進而降低聲請人之償債能力，
    轉嫁由聲請人之債權人負擔，顯有違消債條例乃在兼顧保障
    債權人公平受償及重建復甦債務人經濟生活之立法目的，附
    此敘明。
(四)、綜上，以聲請人每月薪資收入45,936元計算，扣除法院強制
    扣薪之金額5,000 元、最低生活費用10,792元及扶養長子之
    費用2,805 元後，每月猶有27,339元之餘額（計算式為：45
    ,936 元 －5,000 元－10,792元－2,805 元＝27,339元），
    顯足以負擔台新銀行所提議之協商條件，即分180 期、零利
    率，每月還款5,251 元之方案，尚非不能清償其債務。
(五)、聲請人雖又主張協商之際因尚有民間債務未納入上開協商機
    制，致無法達成協商云云，然消債條例所定之前置協商，並
    未強制全體債權人必須加入協商，是聲請人尚難以非金融機
    構債權人未列入協商為由，逕向法院聲請更生。況姑且不論
    聲請人積欠民間債務是否屬實，聲請人上開所餘款項27,339
    元，除足以支付台新銀行所提之每月協商還款金額外，剩餘
    金額仍有22,088元，顯足以清償聲請人所自稱之民間債務。
    而聲請人於其能力範圍內並未積極與台新銀行洽談協商事宜
    ，卻以保證債務及民間債務未納入協商機制，甚且以將代償
    其長女之助學貸款為由，致無法負擔協商金額而協商不成立
    ，顯有違誠信原則，亦不能認已充分踐行法律所要求之協商
    程序。
(六)、再佐以聲請人現年為45歲，正值壯年，每月復有穩定之薪資
    收入，其屆法定退休年齡尚得工作20年，倘其願意繼續勤勉
    工作，並重新檢視消費行為撙節開銷，當可逐月清償其所積
    欠之債務，亦難認其有何不能清償之情事。是以，本件更生
    之聲請，並不符合消債條例第3 條所定之要件。
四、綜上所述，本院審酌聲請人之收入狀況、勞動能力，與其所
    負債務金額狀況，認無「不能清償債務或有不能清償之虞」
    情事存在，則本件更生之聲請，依前揭說明，於法尚有未合
    ，且該欠缺又無從補正，應予駁回。又本件更生之聲請既經
    駁回，則聲請人保全處分之聲請即失所附麗，應一併駁回，
    爰裁定如主文。
五、另衡諸債之關係，係以當事人間之信賴關係為基礎，債務人
    應本於誠信履行債務，是聲請人固經前置協商不成立，然非
    不得再與其債權銀行進行協商，俾便求得適當之債務清理方
    式，附此敘明。
中    華    民    國    99    年    3     月    25    日
                  民事第三庭    法  官  邱育佩
以上正本係照原本作成
如不服本裁定應於送達後10日內向本院提出抗告狀，並繳納抗告
費新臺幣1,000 元
中    華    民    國    99    年    3     月    25    日
                                書記官  彭麗紅

司法院資訊處製作；財團法人民間司法改革基金會備份。
